臺灣高等法院高雄分院民事判決
111年度家上字第60號
上  訴  人  梁瑋麟  
被 上訴 人  唐素仙  
上列當事人間因離婚事件，上訴人對於中華民國111年5月27日臺
灣高雄少年及家事法院111年度婚字第63號第一審判決提起上訴
，本院於111年9月21日言詞辯論終結，判決如下：
    主  文
上訴駁回。
第二審訴訟費用由上訴人負擔。
    事實及理由
一、被上訴人起訴主張：兩造於民國79年3月8日結婚，婚後育有
    2名子女即訴外人梁凱傑、梁祐甄，均已成年。上訴人婚後
    與他人合意性交，並屢次書立切結書及聲明書聲稱不再與外
    遇對象往來，以取信伊，然上訴人卻一再毀諾，持續與外遇
    對象保持聯絡，致兩造為此爭執不斷。嗣上訴人於104年5、
    6月間以北上工作為由，離開兩造同住之高雄市○○區○○路00
    號10樓房地（下稱系爭住處）後，與伊鮮有聯繫，並與女友
    在台北同居，對居住在系爭住處之伊及子女未為聞問，顯係
    惡意遺棄伊在繼續狀態中。再者，兩造自104年6月起幾無互
    動或聯繫，已長期未同居生活，顯見上訴人對伊已無感情，
    猶不願離婚，兩造夫妻關係有名無實，婚姻存有無法回復之
    重大事由，且此事由可歸責於上訴人。是上訴人有與他人合
    意性交、惡意遺棄被上訴人之離婚事由；兩造間亦有難以維
    持婚姻之重大事由，且可歸責於上訴人。爰依民法第1052條
    第1項第2、5款、第2 項規定，求為判准兩造離婚（被上訴
    人於本院減縮僅依民法第1052條第2項規定請求）。
二、上訴人則以：伊於104年5、6月間因工作異動而北上長住，
    且在被上訴人受傷期間、女兒畢業典禮、兒子汽車過戶時，
    均有返回系爭住處，故伊與被上訴人、子女並非全無互動。
    又伊居住於北部之父母年事已高，為盡孝道，伊現不便返回
    系爭住處與被上訴人同住。另伊雖曾數度書立切結書表示對
    不起被上訴人，但此係因被上訴人主觀上認為伊外遇，情緒
    失控，要脅要跳樓自殺，伊為家庭和諧乃出具切結書安撫被
    上訴人，但被上訴人迄今未能舉證證明伊有外遇之情事。另
　　伊於110年4月13日偕同年邁之90歲父親、大姊夫婦返回系爭
    住處欲商談同住事宜，然因住處鑰匙更換無法進入，還遭報
    警指稱不明人士入侵，被上訴人顯已對兩造所生子女洗腦，
    令伊寒心。此外，系爭住處之頭期款新臺幣（下同）200餘
    萬元是以兩造共同財產所支付，若被上訴人可償還伊頭期款
    金額，則本件伊同意離婚，若被上訴人不償還款項，伊則不
    同意離婚，因被上訴人為外籍配偶，伊希望系爭住處可設定
    抵押權，伊認為將婚姻關係存續期間之金錢及房產分配清楚
    ，才算好聚好散。本件被上訴人之訴為無理由等語置辯。
三、原審判決准兩造離婚，上訴人不服，提起上訴，聲明：㈠原
    判決廢棄。㈡被上訴人在第一審之訴駁回。被上訴人答辯聲
    明：上訴駁回。　　
四、兩造不爭執事項　　　　
  ㈠兩造於79年3月8日結婚，婚後育有2名子女，均已成年。
  ㈡上訴人前於93年3月24日出具聲明書表示：我梁登詔本人從今
    天93年3月24日起如果有做對不起甲○○的任何事情則願意放
    棄任何的一切共之的財產及小孩的監護權利。
  ㈢上訴人前於100年8月11日出具切結書表示：十多年的欺騙與
    背叛造成家庭的不和協是我最大的錯誤，我做錯了，我要認
    錯，對不起這個家，對不起愛我的老婆，辛苦的為家付出，
    我卻不知珍惜！我對不起，我要認錯！我要用負責認真的態
    度處理這不該存在的情感。對不起老婆，我真的錯了！請您
    給我最後的機會，我會改過的！
  ㈣上訴人前於100年8月22日出具聲明書表示：本人梁登詔和魏
    宏如有任何往來，經查本人願放棄一切，並且賠償甲○○每個
    月伍萬元費用。上訴人並簽發一紙金額為200萬元之本票予
    被上訴人收受。
  ㈤上訴人前於104年7月28日出具聲明書表示：誠心認錯，多年
    的欺騙不實造成家庭的不和協，沒有健全的家庭生活，都是
    我個人自私貪心造成的，我要誠心誠意的過以後的生活，要
    謙卑的生活，絕對不與魏宏如有任何的往來，如有做對不起
    甲○○的任何事項，則願放棄任何一切的財務權利及小孩的監
    護權（包含梁凱傑房屋權利由媽媽處理）。
五、被上訴人依民法第1052條第2項規定請求離婚，有無理由？
  ㈠按有難以維持婚姻之重大事由者，雖不符合民法第1052條第1
     項之原因，夫妻之一方仍得請求離婚。但其事由應由夫妻
    一方負責者，僅他方得請求離婚，民法第1052條第2 項定有
    明文。關於是否為難以維持婚姻之重大事由，其判斷標準為
    婚姻是否已生破綻而無回復之希望；而婚姻是否已生破綻無
    回復之希望，則應依客觀的標準，即難以維持婚姻之事實，
    是否已達於倘處於同一境況，任何人均將喪失維持婚姻意欲
    之程度而定（最高法院87年度台上字1304號裁判意旨參照）
    。又民法第1052條第2 項但書所規定難以維持婚姻之重大事
    由應由夫妻之一方負責者，僅他方得請求離婚，乃因如肯定
    有責配偶之離婚請求，無異承認恣意離婚，破壞婚姻秩序，
    且有背於道義，尤其違反自己清白（clean hands ）之法理
    ，有欠公允，同時亦與國民之法感情及倫理觀念不合，因而
    採消極破綻主義。故於重大事由責任較重之一方，應不得向
    責任較輕之他方請求離婚（最高法院97年度台上字第2341號
    裁判意旨參照）。
  ㈡被上訴人主張：上訴人於婚後與他人合意性交，致兩造為此
    一再發生爭執等語，並提出聲明書及切結書為憑（原審卷一
    第39至45頁）；上訴人則辯以：伊雖曾數度書立切結書表示
    對不起被上訴人，但此係因被上訴人主觀上認為伊外遇，情
    緒失控，要脅要跳樓自殺，伊為家庭和諧乃出具切結書安撫
    被上訴人，被上訴人迄今未能舉證證明伊有外遇之情事等語
    。查：
　⒈證人即兩造長女梁祐甄證稱：兩造是在伊幼稚園畢業時，自
    基隆搬來高雄，一開始沒有錢買房子，所以到處租屋，小時
    候搬家滿多次的，後來才購入系爭住處，並搬來此處。伊與
    兩造本共同生活在系爭住處，但上訴人在伊22歲大學畢業前
    ，即至臺北工作。兩造婚後相處沒有很融洽，常因錢或上訴
    人外面有無女人之事吵架，也曾吵到要離婚，後來不了了之
    。伊自幼即知上訴人在外有女人，伊小時與上訴人一起外出
    工作時，數度親耳聽聞上訴人與被上訴人以外之女子聊到伊
    ，或是向對方報告行程，伊在車上有親耳聽到滿多次的。伊
    曾親見疑似上訴人之女友，她也在臺北，那次是因兩造吵架
    吵得很兇，伊等一起去臺北，全家人與那女子有一起出來談
    、類似對質，她沒有承認她是上訴人之女友，但有說他們不
    會再聯絡了，如只是普通朋友，為何不能再聯絡？那女子說
    她跟上訴人沒什麼關係，但據伊所知，此女子是從伊小時候
    就在了，應該是上訴人年輕時就認識了，伊等沒有請徵信社
    ，因沒有錢，但此事鬧得很大，幾乎整個家族的人都知道。
    伊沒有親眼看到上訴人書立切結書或聲明書之過程，但是其
    上所載的魏宏如疑似就是臺北的那位女子，伊等去臺北對質
    的時候，是去這位小姐上班的附近找她，當時伊等有說要找
    魏小姐，所以應該是她等語（原審卷二第65、67、73頁）。
　⒉證人即兩造長男梁凱傑證稱：伊等本來都是在北部生活，伊
    國小四年級時，自基隆搬來高雄，因上訴人南下高雄工作，
    分隔兩地，被上訴人不放心，所以全家一起搬到高雄。伊小
    時候，對兩造相處情況沒有什麼印象，伊長大後，兩造常吵
    架，吵架的內容是關於錢或上訴人外遇的事情，剛搬來時，
    有次因為外遇的事情吵架，被上訴人有自殺過，送到醫院急
    診。兩造後期幾乎都是在吵外遇的事情。有一次伊突然回家
    拿東西，看到上訴人與一位不認識之女子在家，當時被上訴
    人在上班，上訴人叫伊出去，伊就趕快離開，當下伊沒有向
    被上訴人報告此事，當時伊沒有想太多。上訴人之女友一直
    都在北部，該人是自伊小時候就存在了，但全家去臺北對質
    時，伊沒有在現場。伊沒有看過切結書、聲明書，也不清楚
    上訴人書立的原因，但魏宏如就是一直在臺北的那位女子，
    就是伊等自小迄今之之上訴人外遇對象等語（原審卷二第79
    至85頁）。
　⒊茲審酌證人梁凱傑、梁祐甄為兩造所生子女，與兩造均屬骨
    肉至親關係，基於人倫天性，自會期待家庭圓滿和諧，應無
    故為不實陳述而拆散父母之必要，且其等前開陳述涉及難堪
    之家庭隱私，衡情並無虛捏之理，故其等前開證詞，應可採
    信。又上訴人自承「魏宏如」係其女性友人（原審卷二第29
    頁），可見「魏宏如」確有其人。另佐以上訴人先後四度出
    具聲明書、切結書（不爭執事項㈡至㈤），均表示不會再對不
    起被上訴人及家庭等語，且其中100年8月22日、104年7月28
    日之聲明書，均有出現「魏宏如」之名或載明「絕對不與魏
    宏如有任何的往來」等語，若上訴人與「魏宏如」無過從甚
    密之情事，其將「魏宏如」之名書立於前揭聲明書內，反係
    詆譭魏宏如之名譽，核與常理不符。況如上訴人與女性友人
    無過度親密之情事，其在面對被上訴人猜測、懷疑時，理應
    懇切澄清、誠實溝通，而非四度書立前揭聲明書、切結書表
    示悔意而自陷於不利之情況。據上，堪認上訴人於婚後確有
    與配偶以外之第三人有不正當之男女交往關係。上訴人上開
    所辯，自不足採。
　㈢被上訴人主張：上訴人於104年5、6月間以北上工作為由，離
    開兩造同住之系爭住處後，與伊鮮有聯繫，對居住在系爭住
    處之伊及子女未為聞問等語；上訴人則辯以：伊因工作異動
    而北上長住，在被上訴人受傷期間、女兒畢業典禮、兒子汽
    車過戶時，均有返回系爭住處，故伊與被上訴人、子女並非
    全無互動。且伊居住於北部之父母年事已高，為盡孝道，伊
    現不便返回系爭住處與被上訴人同住等語。查：
　⒈被上訴人於本院審理時陳稱：伊於104年間手骨折，上訴人說
    要回臺北，不知道要做什麼，當時都沒有人照顧伊，醫生吩
    咐伊要坐著睡覺，伊不小心躺著，結果爬不起來，叫天天不
    應，後來是伊的子女回來照顧伊，上訴人都不在家等語（原
    審卷二第19頁）。　
　⒉證人梁祐甄證稱：上訴人於104年5、6月間上臺北後，與被上
    訴人或子女都沒有什麼聯絡，只是會傳早安圖給伊及哥哥，
    上訴人不會打電話給伊等聯絡或視訊，伊等都是各過各的生
    活，伊等感情沒有那麼好。兩造也不會定時團聚或見面，之
    前外婆尚在時，被上訴人會回去臺北外婆家，但兩造也不會
    見面，見面時都是吵架，不會私下感情很好的見面，見面都
    是要談離婚或對質之類的。上訴人去臺北後，伊有請其來參
    加伊的畢業典禮，自那次後，印象中再也沒有看過上訴人了
    。外婆過世時，上訴人有來致意，但是沒有過多的接觸，上
    訴人也沒有過來與伊寒暄，也沒有看到他與被上訴人互動，
    兩造間互動方式不像夫妻、朋友，比較像不熟的同事等語（
    原審卷二第67至71頁）。
　⒊證人梁凱傑證稱：104、105年間，上訴人說北部有比較好的
    工作而北上，之後，上訴人既未與伊等同住。上訴人北上後
    ，在群組都只是發早安圖而已，平常不會關心伊或被上訴人
    的生活作息，兩造沒有互動。兩造自104年5、6月分居迄今
    ，完全沒有互動或聯絡，但外婆過世時，上訴人有至現場致
    意，但未與伊等寒暄慰問，亦未過來關心伊等。上訴人於於
    105年間有回來辦理汽車過戶事宜，但那本來就是上訴人的
    事情，伊不會開車，也沒有駕照，該車是上訴人之前登記在
    伊名下，但是平常都是上訴人在臺北使用，燃料稅、牌照稅
    等稅金催繳單都是寄到系爭住處，由伊等繳納，當時只是把
    汽車過戶登記回去上訴人的名下，上訴人也沒有關心伊等的
    生活，後來就再也沒有往來了等語（原審卷二第79、85、87
    頁）。　
　⒋依上所述，上訴人自104年6月後北上工作後，並未在被上訴
    人受傷期間返家照護被上訴人，雖有參加女兒畢業典禮，及
    返家辦理汽車過戶，然與被上訴人及兩造所生子女仍少有互
    動及聯繫，相互間感情冷淡，且返回系爭住處之次數屈指可
    數。縱上訴人係為盡孝道，北上與年邁父母同住，而與被上
    訴人及子女分隔兩地，其仍可以電話或其他通訊方式，與其
    等聯絡表示關懷之意，卻未為之，是上訴人此部分所辯，顯
    係推託之詞，不足為採。
　㈣上訴人雖辯以：伊於110年4月13日偕同年邁之90歲父親、大
    姊夫婦返回系爭住處欲商談同住事宜，然因住處鑰匙更換無
    法進入，還遭報警指稱不明人士入侵，被上訴人顯已對兩造
    所生子女洗腦，令伊寒心云云。惟查，證人梁祐甄證稱：有
    次因被上訴人將系爭住處鑰匙弄不見，所以系爭住處有換鎖
    ，上訴人自此更是沒有回來過，直到第一次開庭前才試圖與
    伊等聯絡說他想要回家住，想要接獨居的阿公阿嬤回家裡照
    顧等語（原審卷二第69頁）。證人梁凱傑證稱：有次被上訴
    人出門忘記帶系爭住處的鑰匙，伊也不在家，被上訴人進不
    去，只好請鎖匠換鎖，因上訴人均未與伊等聯繫，故未給上
    訴人系爭住處之新鑰匙。上訴人在第一次開庭前，有次突然
    跑回家，當時只有伊一人在家，上訴人應該是帶著阿公、阿
    嬤、姑姑等一群人，但伊沒有開門，他們有請鎖匠要來開門
    ，妹妹有幫伊報警，警察來時，有請上訴人他們下去樓下，
    再跟伊溝通是否要讓他們進來，因房子所有權人為伊，伊不
    同意，怕出事情。警察離開後，他們待了一陣子好像又有上
    來，這次好像沒有報警，他們在門口請伊開門，但伊沒有開
    門，後因時間已晚，他們就離開了，伊從樓上往下看，有看
    到好像是阿公阿嬤有來等語（原審卷二第81至83頁）。由上
    可知，被上訴人係因系爭住處鑰匙遺失，因而換鎖，而上訴
    人在北部工作長期未返家，故未給予其新鑰匙，且系爭住處
    之所有權人為兩造之子梁凱傑，梁凱傑拒絕讓上訴人及親屬
    入內，非被上訴人故意換鎖不欲讓上訴人進入系爭住處。上
    訴人並據此指稱被上訴人對兩造所生子女洗腦，尚有誤會，
    為不可採。
　㈤綜上，上訴人於婚姻關係存續期間與女性友人交往頻繁、關
    係密切，且兩造婚後屢因金錢或上訴人與女性友人互動親暱
    問題發生齟齬，感情不睦。嗣上訴人於104年5、6月間藉詞
    北上，此後兩造即未再共同生活，南北分居已達6、7年，期
    間鮮有互動、聯繫，遑論婚姻關係之溝通及經營。況上訴人
    於原審審理中僅一再爭執其有負擔系爭住處之頭期款，要求
    被上訴人償還後始同意離婚，並無任何實質修復感情之舉，
　　堪認兩造婚姻關係已陷冰點，而欠缺共同生活之理念與願景
    ，婚姻生活所應具備彼此扶持、相忍互愛之特質亦已蕩然無
    存，客觀上夫妻共同生活相互扶持之婚姻關係已難期待，夫
    妻關係有名無實，且情感疏離，亦難期待婚姻有回復之可能
    ，任何人倘處於同一境況，均將喪失維持婚姻之意欲，是兩
    造之婚姻關係現僅存形式而無實質，揆諸前揭說明，足認兩
    造確有難以維持婚姻之重大事由，且該重大事由肇因於上訴
    人於婚姻關係存續期間未能適度拿捏男女交往分際，致兩造
    屢生口角爭執，夫妻互信逐漸喪失，感情日趨淡薄，上訴人
    復以工作為由離家北上迄今未歸，任令兩造感情因距離而更
    加疏離，使婚姻裂痕更加擴大，完全應可歸責於上訴人。從
    而，被上訴人依民法第1052條第2項規定請求判決離婚，即
    無不合，應予准許。至兩造於本件均未提出夫妻剩餘財產分
    配之請求，是關於兩造婚姻關係存續期間之金錢糾葛，非本
    件審理範圍，上訴人如認權益有損，自應另循適法途徑解決
    ，附此敘明。
六、綜上所述，被上訴人依民法第1052條第2 項規定訴請與上訴
    人離婚，為有理由，應予准許。上訴意旨指摘原判決不當，
    求予廢棄改判，為無理由，應駁回上訴。
七、本件事證已臻明確，兩造其餘之攻擊或防禦方法及所用之證
    據，經本院斟酌後，認為均不足以影響本判決之結果，爰不
    逐一論列，附此敘明。
八、據上論結，本件上訴為無理由，判決如主文。 
中　　華　　民　　國　　111 　年　　10　　月　　5 　　日
                            家事法庭
                                審判長法  官  甯  馨
                                      法  官  林雅莉
                                      法  官  何悅芳
以上正本證明與原本無異。
如對本判決上訴，須於判決送達後20日內向本院提出上訴狀，其
未表明上訴理由者，應於上訴後20日內向本院提出上訴理由書（
均須按他造當事人之人數附繕本）。上訴時應提出委任律師或具
有律師資格之人之委任狀，並依附註條文規定辦理。如委任律師
提起上訴者，應一併繳納上訴審裁判費。
中　　華　　民　　國　　111 　年　　10　　月　　5 　　日
                                      書記官  戴育婷
附註：
民事訴訟法第466條之1：
對於第二審判決上訴，上訴人應委任律師為訴訟代理人，但上訴
人或其法定代理人具有律師資格者，不在此限。
上訴人之配偶、三親等內之血親、二親等內之姻親，或上訴人為
法人、中央或地方機關時，其所屬專任人員具有律師資格並經法
院認適當者，亦得為第三審訴訟代理人。
第1項但書及第2項情形，應於提起上訴或委任時釋明之。